【裁判字號】    98,上訴,566
【裁判日期】    980924
【裁判案由】    傷害致死等
【裁判全文】
臺灣高等法院臺南分院刑事判決         98年度上訴字第566號
上  訴  人  臺灣台南地方法院檢察署檢察官
上  訴  人
即  被  告  甲○○
選任辯護人  黃紹文律師
            黃溫信律師
            徐美玉律師
被      告  丙○○
選任辯護人  查名邦律師
            康文彬律師
上列上訴人因被告傷害致死等案件，不服臺灣臺南地方法院97年
度訴字第1376號中華民國98年4月7日第一審判決（起訴案號：臺
灣臺南地方法院檢察署97年度偵字第8653號），提起上訴，本院
判決如下：
    主  文
上訴駁回。
    事  實
一、甲○○明知非經中央主管機關許可，不得持有手槍，竟於民
    國87年間某日，在其台南縣麻豆鎮○○路33巷2之4號住處內
    ，接受年籍不詳之「林明賢」所贈送之制式半自動手槍1支
    （槍枝管制編號：0000000000號，為巴西TAURUS廠PT92AFS
    型）及制式子彈7發（口徑均為9㎜），未經許可加以持有（
    甲○○犯非法持有手槍罪部分，業經其於本院審判期日撤回
    上訴而告確定）。
二、丙○○係台南縣學甲鎮某處經營廢五金資源回收業者，邱志
    銘（64年12月24日生）為址設台南縣安定鄉中沙村1之8號附
    1 「展有鑫企業有限公司」（下稱展有鑫公司）實際負責人
    （名義負責人為邱志銘之前妻丁○○），負責鋁廢料之製造
    、加工等業務。邱志銘於97年5月間某日，以個人名義向丙○○購買價值新台幣（下同）23萬元之鋁廢料1批，經丙○○以自備之資源回收籠（組合式鐵籠）6個裝載上開鋁廢料
    ，運抵展有鑫公司交貨完畢後，邱志銘卻遲未交付上開款項
    與丙○○，丙○○因業務上另有使用上開資源回收籠之需要
    ，多次向邱志銘索討，均遭邱志銘以仍需資源回收籠裝填鋁
    廢料為由加以拒絕，經雙方交涉後，邱志銘始交付1萬7千元
    與丙○○收受，作為暫時保管上開資源回收籠之押金，待將
    來邱志銘返還資源回收籠後，丙○○再同時交還上開押金與
    邱志銘，然丙○○因持續有使用資源回收籠之急切需要，復
    多次向邱志銘要求返還，雙方因此屢生言詞衝突。丙○○復
    於97年6月10日某時再度以電話向邱志銘索討購買上開鋁廢
    料之價金及要求返還資源回收籠，同遭邱志銘悍然拒絕，雙
    方爆發口角並正式決裂，翌日（11日）某時丙○○為伸不平
    之志，乃前往父執輩之甲○○住處，詳細告知其與邱志銘之
    債務關係及對方藉故為難又口出惡言等情，請求甲○○與其
    一同前往展有鑫公司，一方面將邱志銘積欠之款項、拒不交
    還之資源回收籠取回，另一方面教訓邱志銘，為其討回面子
    。甲○○雖同意丙○○之請求，但自覺因病甫於前97年6月
    10 日自奇美醫院柳營分院出院，身體狀況尚未完全恢復，
    遂請不知情之妻楊秋容代為電話聯繫友人戊○○，電話接通
    後由甲○○單獨向戊○○告稱再找張勇男及莊志文，一同前
    往他處與人談生意。隔日即97年6月12日8時許，戊○○、張
    勇男、莊志文（三人業經檢察官另為不起訴處分）遂前往甲○○住處會合，並由甲○○駕駛車牌號碼8698-SW號自小客
    車（下稱甲車）搭載戊○○、張勇男、莊志文至丙○○住處
    ，再由丙○○另駕駛車牌號碼VI8-678號自小客車（下稱乙
    車）搭載員工黃燦林（亦經檢察官另為不起訴處分）在前帶
    領甲○○等人一同前往展有鑫公司。眾人於同日9時許抵達
    後，丙○○與黃燦林先進入展有鑫公司會客室，甲○○則俟
    戊○○、張勇男下車後，暗地將放置在甲車右前座置物箱內
    以槍套包裹之上開制式手槍1支（含彈匣內之7發子彈），藏
    放在其所穿著衣褲右側口袋，隨後進入該會客室，而原本在
    該會客室與邱志銘談話之余進煇，見狀以為邱志銘與他人有
    事洽談乃自行離開，迨會客室內眾人坐定或站立完畢後（邱
    志銘坐於氣窗下方，甲○○隔著室內茶桌坐於邱志銘左前方
    ，丙○○坐於甲○○右方靠近會客室與辦公室間之木質、玻
    璃牆壁旁，黃燦林及張勇男各站立於甲○○左後方，而戊○○站在甲○○右後方），丙○○先大聲對邱志銘嗆稱「你昨
    天是在不爽什麼？」邱志銘小聲回說「不然你們要怎樣」，
    戊○○在旁亦大聲說「真的有必要要嗆聲輸贏嗎？」，甲○○見邱志銘無明顯回應，乃拿出預藏之槍枝放在桌上，邱志
    銘為避免遭人持槍威脅或攻擊，乃起身向右欲試圖儘速離開
    會客室，甲○○見狀於客觀上能預見如以殺傷力強大之槍彈
    射擊人之身體，將可能因子彈強力貫穿器官、血管而生致人
    於死之結果，惟為阻止邱志銘離開，於情急之中主觀上竟未
    預見上開死亡結果之發生，因而基於傷害邱志銘之犯意，以
    坐姿持槍且槍口延伸線與水平線夾角約30度即槍口略為朝上
    之角度，瞄準邱志銘上身之左手臂開槍射擊，子彈因而由邱
    志銘左肩頂端下方8.5公分處射入，經第六頸椎前緣、喉頭
    後面、食道、右側頸動脈後，自右側頸部射出，眾人目睹甲○○行兇後，驚愕之餘遂緩步走出該會客室，並搭乘原來各
    自乘坐之甲、乙車離開現場。而在會客室旁辦公室內之丁○○，於丙○○等人陸續步入會客室時，即經由會客室與辦公
    室隔間牆上之透明玻璃，注意會客室內之舉動，於會客室傳
    出大聲講話之聲音時，立刻起身走近會客室，因而全程目睹
    甲○○以坐姿右手持槍對邱志銘射擊之經過，並於察覺邱志
    銘中彈流血進而倒地後，迅速通報救護車將邱志銘送醫急救
    ，但邱志銘仍因左肩單一貫穿型槍傷射穿右側頸動脈，導致
    低血容積性休克而死。嗣經警據報查明甲○○等人身分後，
    分別拘提其等到案，並於將甲○○拘提後，由甲○○於97年
    6月19日帶同警方至台南縣麻豆鎮○○○路全民公園內廁所
    北邊椅子下，取出上開槍彈等物（子彈6顆經鑑定，5顆已擊
    發，剩餘1顆不具殺傷力）為警查扣，始查知上情。
三、案經臺南縣警察局善化分局報告臺灣臺南地方法院檢察署檢
    察官偵查起訴。
    理  由
壹、程序部分：
一、按現行刑事訴訟法為保障被告之反對詰問權，排除具有虛偽
    危險性之傳聞證據，以求實體真實之發見，於該法第159條
    第1項明定被告以外之人於審判外之言詞或書面陳述，除法
    律有規定者外，不得作為證據。而刑事訴訟法第159條之1至
    159條之4為傳聞法則之例外規定，被告以外之人於審判外之
    陳述，雖不符前四條之規定，但經當事人於審判程序同意作
    為證據，法院審酌該言詞陳述或書面陳述作成時之情況，認
    為適當者，亦得為證據；當事人、代理人或辯護人於法院調
    查證據時，知有第159條第1項不得為證據之情形，而未於言
    詞辯論終結前聲明異議者，視為有前項之同意，刑事訴訟法
    第159條之5定有明文。本件供述及非供述證據，除被告丙○○選任之辯護人爭執被告甲○○於97年6月19日偵訊之供述
    ，係以被告身份應訊，對於被告丙○○無證據能力外，其餘
    均為檢察官、被告二人及其辯護人於本院準備程序時均不爭
    執證據能力，迄至言詞辯論終結前，亦未主張有刑事訴訟法
    第159條第1項不得為證據之情形，及經本院審酌後，認上開
    證據之作成，俱屬適當，應認均有證據能力，合先陳明。
二、另被告丙○○選任之辯護人爭執被告甲○○於97年6月19日
    偵訊之供述，係以被告身份應訊，對於被告丙○○無證據能
    力云云。按刑事訴訟法第158條之3規定：「證人、鑑定人依
    法應具結而未具結者，其證言或鑑定意見，不得作為證據。
    」所謂「依法應具結而未具結者」，係指檢察官或法官依刑
    事訴訟法第175條之規定，以證人身分傳喚被告以外之人（
    證人、告發人、告訴人、被害人、共犯或共同被告）到庭作
    證，或雖非以證人身分傳喚到庭，而於訊問調查過程中，轉
    換為證人身分為調查時，此時其等供述之身分為證人，則檢
    察官、法官自應依本法第186條有關具結之規定，命證人供
    前或供後具結，其陳述始符合第158條之3之規定，而有證據
    能力。若非以證人身分傳喚，而以告發人、告訴人、被害人
    或共犯、共同被告身分傳喚到庭為訊問時（例如刑事訴訟法
    第71條、第219條之6第2項、第236條之1第1項、第248條之
    1、第271條第2項、第271條之1第1項），其身分既非證人，
    即與「依法應具結」之要件不合，縱未命其具結，純屬檢察
    官或法官調查證據職權之適法行使，當無違法可言。前揭不
    論係本案或他案在檢察官或法官面前作成未經具結之陳述筆
    錄，係屬被告以外之人於偵查中向檢察官或法官所為之陳述
    ，本質上屬於傳聞證據，基於保障被告在憲法上之基本訴訟
    權，除該被告以外之人死亡、身心障礙致記憶喪失或無法陳
    述、滯留國外或所在不明而無法傳喚或傳喚不到、或到庭後
    拒絕陳述等情形外，如已經法院傳喚到庭具結而為陳述，並
    經被告之反對詰問，前揭非以證人身分在法官面前未經具結
    之陳述筆錄，有證據能力；而在檢察官面前未經具結之陳述
    筆錄，除顯有不可信之情況者外，得為證據，並應於判決內
    敘明其符合傳聞證據例外之理由，始屬合法（最高法院98年
    度台上字第4639號判決參照）。本件被告丙○○之辯護人業
    於原審審理時聲請傳訊被告甲○○為證人，並於原審審理程
    序詰問證人甲○○，而又無其他積極證據足資認定甲○○在
    檢察官面前未經具結之陳述筆錄，顯有不可信之情況，因此
    甲○○於97年6月19日在檢察官偵訊時之供述，自有證據能
    力。
貳、實體有罪方面：
一、被告甲○○傷害致死部分：
    訊據上訴人即被告甲○○固不否認其因被告丙○○與被害人
    邱志銘間之生意糾紛，於上開時、地夥同被告丙○○、案外
    人黃燦林、戊○○、張勇男、莊志文等一同前往展有鑫公司
    ，在該公司之會客室內與被害人邱志銘進行會談，並於會談
    間拿出扣案之制式槍枝，及該槍枝在其手中擊發，子彈射入
    被害人邱志銘體內，導致被害人邱志銘死亡之事實，然否認
    有殺人或傷害被害人邱志銘之意思，辯稱：伊當時把槍拿出
    來放在桌上，槍還有槍套，被害人邱志銘見狀出手要搶槍，
    伊也出手攔阻，二人在拉扯間槍枝不慎擊發云云，經查：
  (一)被害人邱志銘於上開時、地，左肩受有一貫穿型槍傷，子彈
    由其左肩頂端下方8.5公分處射入，經第六頸椎前緣、喉頭
    後面、食道、右側頸動脈，自右側頸部射出，因頸動脈遭射
    穿，大量出血，導致低血容性休克而死亡之事實，為被告甲○○不爭之事實，且據現場目擊者即證人丁○○、同案被告
    丙○○及戊○○等證述或供述明確，復有臺灣臺南地方法院
    檢察署相驗屍體證明書1紙、相驗照片、解剖照片及法務部
    法醫研究所解剖報告書及鑑定報告書等書證可資相佐，是被
    害人邱志銘因遭受槍擊，導致大量出血而休克死亡之事實，
    已足認定。
  (二)又被害人邱志銘遭槍擊之過程，業據全程目擊發生經過之證
    人丁○○於偵查及原審證述：發生槍擊時我在公司會客室旁
    邊的辦公室，邱志銘原本跟余進煇在會客室說話，一開始有
    二個人進來，余進煇見狀就向邱志銘說你有朋友要來談事情
    就說要離開，後來我看到會客室已經有4個人坐下來，包括
    邱志銘一共是5個，裡面有一個人（即丙○○）大聲說「你
    昨天是在不爽什麼」，然後我就看到我前夫邱志銘很小聲的
    回答說「不然你們要怎樣」，我聽到這些對話就往前靠到會
    客室，我確實有看到中間那個人（即甲○○）把槍拿出來，
    他從右下邊把槍掏出來，瞄準後就射擊了，邱志銘那時已經
    要站起來，還沒完全站立，拿槍的人立刻就開槍，甲○○就
    是開槍的人，他身高很高，五官很明顯，他是右手拿槍，往
    左前上方開槍，旁邊還有2個人坐著，丙○○的位置是背對
    著辦公室，所以我沒看到他的臉。（問：甲○○與邱志銘兩
    人是否有在當場拉扯？）沒有。完全沒有，因為我透過玻璃
    看得很清楚。（問：甲○○拿槍出來後，他坐著還是站著射
    擊？）坐著。（問：甲○○以何手開槍？）右手。（問：甲○○當時距離邱志銘多遠）一公尺左右、差不多一張桌子的
    距離。（問：他對著邱志銘的哪個部位射擊？）左邊肩膀，
    甲○○有稍微要站起來的動作。之後，他們5個人就站起來
    回頭看邱志銘，然後就慢慢的走了等情節詳實（見臺灣台南
    地方法院檢察署97年度偵字第8653號卷第108至109頁；原審
    卷第158至182頁），核與被告甲○○、丙○○及其餘在場之
    人於97年6月25日前往案發現場模擬情狀大致相符（見97年
    度偵字第8653號卷第119至120頁勘驗筆錄、第122至123頁現
    場測繪圖）。另依證人丁○○上開描述甲○○開槍細節，及
    於原審當庭模仿甲○○開槍姿態（即右手舉槍略朝上射擊，
    有瞄準之舉動），亦與法務部法醫研究所上開解剖報告記載
    ：「射擊方向：由下往上；射擊角度：槍傷路徑與水平線夾
    上仰30度角」大致相符，是證人丁○○上開證述槍擊過程等
    情節，符合客觀情狀，可資採信。本件係被告甲○○直接持
    槍射擊被害人邱志銘所致之事實，要可認定。
  (三)雖辯護人質疑證人丁○○之證詞不可採，惟證人丁○○案發
    當時係在會客室旁之辦公室內，該辦公室與會客室僅一面透
    明玻璃相隔，而玻璃前雖置放盆栽及擺飾品，但依卷附之會
    客室現場照片顯示，盆栽及飾品均屬小型（證人丁○○已證
    述照片現況與案發當時情況一樣，並未變更），高度及面積
    均不足以影響視線，仍清晰可見會客室內之狀態（見97年度
    偵字第8653號卷第136、137頁照片），是該辦公室內擺設之
    盆栽或飾品，客觀上顯不足以阻礙證人丁○○目擊槍擊過程
    之視線。再者，證人丁○○於被告等人魚貫進入會客室時，
    即予注意，於會客室內傳出大聲爭吵之對話內容時，眼睛立
    刻緊盯會客室內之舉動，身體復朝向會客室方向移動，視線
    並未離開會客室內，故於警詢及偵查中均能清楚描述會客室
    內在場之人所在位置、被告甲○○以何隻手持槍射擊、射擊
    時甲○○係採坐姿、被害人邱志銘當時係略為起身向右等情
    狀，且其描述之情狀亦與實際情形相符。此外，證人即當時
    也在辦公室內之乙○○復於本院審理時到庭證稱：「（辯護
    人問：被告等人進入會客室後，你有無注意到丁○○當時在
    做什麼？）她只是站在辦公室裡面走。」、「（檢察官問：
    丁○○走來走去的用意，是不是在注意案發地點會客室的情
    形？）是的。（檢察官問：丁○○走來走去的位置，是否可
    以看得到會客室？）可以。」等語，足見證人丁○○證稱其
    全程目睹本件槍擊案發生之過程確屬可信。辯護人空言否認
    其證詞之真實性，不足憑採。
  (四)另被告甲○○辯稱被害人邱志銘遭受之槍傷，係被害人邱志
    銘出手搶桌上的手槍，伊也出手搶，2人在拉扯間，槍枝不
    慎擊發云云，然證人丁○○於原審作證時，以堅定口吻證述
    被告甲○○當時並無與被害人邱志銘有發生拉扯之情狀，且
    被害人邱志銘與被告丙○○僅單純生意上糾紛，其在無預警
    之情況下，見被告丙○○率領眾人至其公司，且出言不遜，
    於此敵強我弱完全無防備之情況下，見被告甲○○掏出槍枝
    後，立即起身欲離開會客室，為一般常見合理之反應，反而
    被告甲○○稱被害人當時出手要搶槍之行徑，與常情相違。
    況且，被害人邱志銘當時如有出手搶槍而與被告甲○○發生
    拉扯，以該槍枝尚有槍套，2人於拉扯間需槍套先脫落，接
    著槍枝保險打開，扣擊扳機始能擊發槍枝，上開階段行為動
    作甚為精密，顯非單純拉扯行為即能完成。再以被告甲○○
    所持之槍枝為制式槍枝，威力甚大，二人如此接近之距離，
    如拉扯間擊發槍枝，被害人身上應留有若干跡象可尋，但依
    法務部法醫研究所出具之解剖報告顯示，被害人之射入口周
    圍並無槍口印痕、煙灰或火藥刺青；另被害人之四肢及軀幹
    亦無防禦型之傷口（見97相字第799號卷第97頁、98頁反面
    ），顯與物理法則相違。況且被告甲○○於本院審理中供承
    ：「（陪席法官問：邱志銘與你搶槍過程中，是不是正面朝
    向你？）是的。（陪席法官問：你手槍擊發時，邱志銘是站
    著或是坐著？）邱志銘沒有搶到槍，有要離開的動作，所以
    身體稍微側面向著我，接著手槍就擊發了。」等語。依被告
    甲○○自己所陳可知，縱然被害人邱志銘曾有搶槍動作，但
    被告開槍時2人搶槍動作已結束，邱志銘已做出要離開現場
    的動作了，自非2人面對面拉扯中誤扣扳機而擊發槍枝。蓋
    邱志銘遭槍擊時不是正面對著被告甲○○，而是側身朝向被
    告甲○○，因此子彈才會自邱志銘身體部位之左下而往右上
    斜著射入，即自邱志銘左肩頂端下方射入第六頸椎前緣、喉
    頭後面、食道、右側頸動脈，自右側頸部射出即明，此除有
    前述法務部法醫研究所上開解剖報告外，復有該法醫研究所
    98年7月13日法醫理字第0980002866號對槍傷路徑方向等說
    明函附卷可參。故被告甲○○辯稱有與被害人發生拉扯云云
    ，顯為卸責之詞，不足採信。
  (五)又證人戊○○於原審作證時，對於檢察官詢問邱志銘與甲○○有在那邊拉扯之事，固答稱：「有」。然其對於槍枝上之
    槍套如何脫落乙節，卻答稱：「我沒有留意」（見原審卷一
    第184-185頁）等語。然證人戊○○當日既是陪同被告甲○○前往現場，且自承其有對被害人邱志銘大聲嗆「真的有必
    要要嗆聲輸贏嗎？」等語，以如此參與之程度，既能注意到
    被告甲○○拿槍及與被害人邱志銘發生拉扯，應無不知槍枝
    上之槍套如何脫落？再由，其對於被害人邱志銘如何與被告
    甲○○拉扯，空言泛稱「邱志銘算是撲過來，我沒有看到槍
    套脫落云云」，未有任何具體之描述或模擬動作，且如上所
    述，既是正面拉扯中槍枝擊發，何以子彈行進路線卻是自邱
    志銘身體部位之左下而往右上斜著射入？及被害人邱志銘果
    因與被告甲○○發生拉扯，導致槍枝不慎擊發而中彈，此係
    對被告甲○○甚為重要且有利之事實，以被告甲○○住院期
    間，係由證人戊○○全程在醫院照料之特殊交情，證人戊○○於臺灣台南地方法院檢察署應訊時竟隻字未提，僅陳稱「
    邱志銘好像要拿這把槍，但槍並沒有被搶走」等語（見97年
    度偵字第8998號卷第123頁），殊不合常情！是證人戊○○
    之證詞，應為迴護被告甲○○之詞，亦非可信。
  (六)至被告丙○○於最後一次接受偵訊時，亦供稱「死者有出手
    和甲○○拉扯，才導致擊發，我之前說沒看見是因為覺得我
    拜託甲○○出來調解，結果發生此事對甲○○感到抱歉」等
    語（見97年度偵字第8998號卷第150頁）。然查被告丙○○
    於警詢及第一次、第二次接受偵訊時，對於槍擊過程如何發
    生，僅表示「沒看見」，隻字未提及當日被告甲○○與被害
    人邱志銘有拉扯之情況，一副事不關己之態樣，迨被告甲○○自行出面投案後，竟翻異前詞，改稱被害人邱志銘與被告
    甲○○有發生拉扯之情況，行徑顯屬突兀且異常。再者，果
    真被告丙○○對於本件起因於其拜託甲○○出面為其討回面
    子，卻發生令人遺憾之事，因而對被告甲○○甚感抱歉，以
    槍擊過程中被害人邱志銘有與被告甲○○發生拉扯而造成誤
    擊之事，係對被告甲○○甚為有利之重大事項，被告丙○○
    接受警詢及偵訊時，應是立即詳細向警察或檢察官說明槍擊
    發生之經過，而非隻字未提，顯然被告丙○○解釋其為何前
    後供述不一之理由互相矛盾，亦與常情有違，實不足憑採。
    被告丙○○事後陳稱被害人邱志銘與被告甲○○有發生拉扯
    乙節，應純屬迴護被告甲○○之詞。佐以當日在場之人即同
    案被告黃燦林於警詢或偵查中亦均未供述被告甲○○與被害
    人邱志銘有何拉扯之狀；同案被告張勇男偵查中則供稱：我
    當時轉頭隔著玻璃看會客室那邊的辦公室裡面的人做什麼等
    語（見97偵字第8998號卷第125頁），以案發當時被告黃燦
    林、張勇男偕同被告甲○○等人前往現場談事情，眾人甫坐
    下後，立即出言互嗆，在如此摒息而緊張狀態下，被告張勇
    男竟有餘暇離開視線張望辦公室內其他人之舉動，黃燦林亦
    「適巧」轉身，二人因而均未目擊槍擊發生過程，實令人難
    以置信。又被害人邱志銘如因與被告甲○○拉扯間導致槍枝
    不慎擊發，此屬過失行為，不但有利被告甲○○脫免罪責，
    對於被告黃燦林及張勇男二人與被告甲○○有無犯意之聯絡
    ，亦甚重要，果有此事，縱二人未親眼目睹，事發後，亦應
    會互相詢問槍擊如何發生，並於到案後，將如此有利事項向
    檢、警表示以利己身脫免刑責，然何以二人在最緊要關頭，
    分別陳稱適巧離開視線張望辦公室或轉身，而未目擊槍擊發
    生過程？可見本件槍擊過程絕非如被告甲○○所言，係拉扯
    間不慎擊發而已，黃燦林、張勇男應是知悉本件非同小可，
    為避免陷於事端，故為上開避重就輕之詞。
  (七)末查，檢察官上訴意旨指稱被告甲○○有殺人犯意云云，惟
    被告甲○○究係基於何種犯意，槍擊被害人邱志銘乙節，由
    被告甲○○與被害人邱志銘素不相識，亦無任何恩怨，顯無
    殺害被害人邱志銘之動機。又被告甲○○當日係受被告丙○○之託，代為出面教訓被害人邱志銘及替被告丙○○討回面
    子，乃率眾前往案發現場，加上被告丙○○與被害人邱志銘
    間之糾紛僅貨款23萬元及6只回收鐵籠，金額非鉅，以此情
    況，被告甲○○亦無殺害被害人邱志銘之必要。又據證人丁○○描述現場情狀及於原審現場模擬之舉動，被告甲○○與
    被害人邱志銘僅有一張桌子之隔，二人距離約一公尺，被告
    甲○○當時係坐著開槍，有瞄準的動作，是朝被害人邱志銘
    的左手臂開槍等情，佐以被告甲○○有槍砲前科，於原審供
    稱其於案發前曾對扣案槍枝進行試射，知悉能擊發之槍枝認
    識程度，被告甲○○當時如有殺害被害人邱志銘之意思，應
    是輕而易舉之事，惟其瞄準被害人後，僅是朝被害人邱志銘
    之左手臂開槍，明顯可見，被告甲○○當時已刻意避開被害
    人之胸、腹部等人體重要器官部位射擊，僅朝被害人邱志銘
    之左手臂開槍，是被告甲○○開槍之目的僅為傷害被害人邱
    志銘之意思，並無致被害人邱志銘於死之故意，應足認定。
二、按刑法第277條第2項傷害致人於死罪，係因犯傷害罪致發生
    一定結果所為加重其刑之規定，而加重結果犯既以行為人以
    「能預見」其結果之發生為要件，而所謂「能預見」乃指客
    觀情形而言，與主觀上有無預見之情形不同。刑法上傷害致
    死罪係結果犯（最高法院47年台上字第920號判例可資參照
    參照）。本件被告甲○○就持槍射擊被害人邱志銘之身體，
    該子彈射出進入人體內，有可能貫穿被害人邱志銘體內其他
    器官或血管，因而造成被害人出血過多致死之可能，於客觀
    上有預見之可能，乃為阻止被害人離去，於情急之中主觀上
    竟未預見，因而基於傷害被害人邱志銘之意思，持扣案手槍
    射擊被害人邱志銘之左手臂，導致子彈射入被害人邱志銘左
    肩後，經過喉頭後面，再貫穿被害人右側頸動脈而大量出血
    ，致被害人邱志銘休克死亡，其死亡之結果與被告傷害之行
    為間顯有因果關係，是被告甲○○自應負傷害致死之罪責。
三、核被告甲○○所為，係犯刑法第277條第2項之傷害致死罪，
    被告甲○○所犯持有手槍罪已告確定部分及本件傷害致死罪
    二罪，犯意各別，行為互殊，應分論併罰。
四、原審以被告甲○○罪證明確，因予適用刑法第277條第2項之
    規定，並審酌被告甲○○對於素未謀面之人，僅為他人生意
    糾紛，即任意持槍射擊被害人，導致被害人死亡，罔顧生命
    之尊重，惟其犯後尚有悔意，主動投案，帶同警方起出作案
    使用之槍枝，並積極與被害人家屬和解，已賠償被害人家屬
    200萬元，獲得被害人家屬之諒解，此有陳述意見狀及調解
    書附卷可參（見原審卷一第232至234頁），及其素行狀況、
    品行、智識程度等一切情狀，就被告所犯傷害致死罪部分，
    量處有期徒刑十二年。本院經核原判決此部分認事用法俱無
    不合，量刑亦稱妥適，被告甲○○上訴意旨否認犯罪，及公
    訴人上訴意旨認為被告甲○○係犯殺人罪，因而指摘原判決
    此部分不當，均非有理由，應予駁回。
參、實體無罪方面：
一、按犯罪事實應依證據認定之，無證據不得認定其犯罪事實，
    刑事訴訟法第154條第2項定有明文。次按認定不利於被告之
    事實，須依積極證據，苟積極證據不足為不利於被告事實之
    認定，即應為有利於被告之認定，更不必有何有利之證據；
    且刑事訴訟法上所謂認定犯罪事實之證據，係指足以認定被
    告確有犯罪之積極證據而言，該項證據自需適合於被告犯罪
    事實之認定，始得採為斷罪資料；如未能發現相當證據，或
    證據不足以證明，自不能以推測或擬制之方法，以為裁判之
    基礎；又刑事訴訟法第161條第1項規定檢察官就被告犯罪事
    實，應負舉證責任，並指出證明之方法，故檢察官對於起訴
    之犯罪事實，應負提出證據及說服之實質舉證責任，倘其所
    提出之證據，不足為被告有罪之積極證明，或其闡明之證明
    方法，無從說服法官以形成被告有罪之心證，基於無罪推定
    之原則，自應為被告無罪判決之諭知，此有最高法院30年上
    字第816號、29年上字第3150號及92年台上字第128號等判例
    意旨可資參照。
二、本件公訴意旨認：被告丙○○與被害人邱志銘有上開生意上
    之糾紛，案發前在電話中與被害人爆發嚴重口角，遂請求父
    執輩之被告甲○○出面教訓被害人邱志銘，且被告丙○○是
    明知被告甲○○在道上略有名氣之人且經常持槍處理事務，
    故其聯絡甲○○到場無非就是要拿槍解決糾紛，故被告丙○○與甲○○二人有傷害被害人邱志銘之犯意聯絡，是被告丙○○對於被害人邱志銘遭槍擊致死之結果，同應負傷害致死
    罪責，並提出被告丙○○之供述、同案被告張勇男、戊○○
    、莊志文、黃燦林之供述、證人余進煇、丁○○之證述及勘
    驗筆錄、測繪圖、勘查採證報告、扣押物品清單、槍彈鑑定
    書、相驗屍體證明書、法務部法醫研究所解剖報告及鑑定報
    告等事證為憑。惟查：
  (一)上開勘驗筆錄、測繪圖、勘查採證報告、扣押物品清單、槍
    彈鑑定書、相驗屍體證明書、法務部法醫研究所解剖報告及
    鑑定報告，係關於被害人邱志銘於案發當日遭受槍擊而死亡
    之相關事證，僅足證明被害人遭受槍擊死亡之事實，及被告
    丙○○當時全程在場，尚無從知悉被告丙○○與被告甲○○
    間有何犯意聯絡。
  (二)至被告丙○○之供述內容，或同案被告張勇男、戊○○、莊
    志文、黃燦林之供述內容及證人余進煇、丁○○之證詞，固
    足認定被告丙○○與被害人邱志銘間有生意上之糾紛，且案
    發前二人在電話中爆發嚴重口角爭執，被告丙○○為此前往
    被告甲○○家中請甲○○出面幫忙，案發當日一早係被告甲○○夥同張勇男、戊○○、莊志文等人至被告丙○○住處會
    合，由被告丙○○搭載黃燦林帶領眾人分乘二部自小客車前
    往展有鑫公司，及被害人邱志銘於案發地點之會客室遭被告
    甲○○持槍射擊時，被告丙○○全程在場等事實，但仍無法
    證明被告甲○○當日持槍前往被告丙○○是否事前即已知悉
    、被告丙○○有無與被告甲○○謀議如何傷害被害人邱志銘
    、被告甲○○持槍射擊被害人邱志銘之原因為何等重要事項
    ，蓋同案被告張勇男、戊○○、莊志文等人於警詢中均一致
    供稱當日是陪同被告甲○○前去談生意等語；而同案被告黃
    燦林更供稱是臨時被告丙○○才說要一起出門等語，所以其
    等事前均不知前往展有鑫公司究竟是做什麼，此亦為檢察官
    所認定之事實，乃對其等為不起訴處分。職是上開同案被告
    之供述或證人之證述，亦無從推知被告甲○○與被告丙○○
    間主觀上有何犯意之聯絡。
  (三)雖被告甲○○嗣於97年6月19日檢察官訊問時供稱：「丙○○在我家時有跟我說要找我去現場，只是要教訓他一下，把
    面子要回來，沒有說到要讓他沒命。」等語（見97年度偵字
    第8998號卷第65頁）。但其後於原審到庭則證稱：97年6月
    11日丙○○請我去幫他跟邱志銘調解。丙○○有交代我多帶
    些人去，但是我有交代他們不可以動手。多帶幾個人去的目
    的是要壯聲勢等語。經辯護人再詢問：被告丙○○有無說要
    怎麼教訓，怎麼討面子？證人甲○○答稱：他沒有這樣說，
    我也不知道怎麼教訓，他只有說這樣而已，我去到那邊講話
    口氣有比較衝等語。辯護人另詢問：被告丙○○是否有要求
    證人帶槍前往，或是否知悉證人帶槍乙事，證人甲○○證稱
    ：丙○○沒有要求我帶槍，從丙○○家一直到邱志銘公司我
    把槍掏出來之前，丙○○不知道我有帶槍等語（見原審卷第
    202~204頁）。顯見被告丙○○所稱之「教訓」並無法認定
    即是要傷害或殺害邱志銘。且查證人甲○○為被告丙○○之
    父執輩，被告丙○○平日尚尊稱證人甲○○為三叔，本件又
    係被告丙○○請證人甲○○出面為其調解與被害人邱志銘間
    之糾紛，以被告丙○○之身分及地位，應無從指揮甲○○以
    如何方式為其教訓或討回面子。是證人甲○○證稱被告丙○○並未要求其以如何方式教訓被害人邱志銘或為被告丙○○
    討回面子，而甲○○並未告知同行他人其隨身帶有槍枝，被
    告丙○○也不知其攜帶槍枝到場等情，應非迴護被告丙○○
    之詞，尚屬可信。
  (四)再由證人甲○○槍擊被害人邱志銘後，眾人陸續步出案發現
    場，分乘二部自小客車逕行離去後，同案被告黃燦林於警詢
    時供稱：「路途中丙○○有打給他父親，內容是向他父親說
    出事情，拜託人幫忙處理」、「在車上我有聽到丙○○撥打
    電話說為什麼帶槍，把事情弄得那麼大」、「我無法確認丙○○是對何人所說，我想應該是對BMW（即甲車）那輛車上
    人說的」等語（見97偵字第8653號卷第41頁、第46頁黃燦林
    之警詢筆錄）。按被告黃燦林上開供述內容，係於案發後第
    二日（即96年6月14日）所製作，應無刻意掩飾或迴護被告
    丙○○之可能。且其供述被告丙○○事發後之反應及電話聯
    絡父親幫忙處理等情，核與證人甲○○證稱：案發後好像是
    丙○○他爸爸打電話給我，說約個地方見面，好像因為那邊
    比較順路，就約在那邊見面（即途中某廟宇），不知道是不
    是他爸爸打電話給我的，我也沒印象了。我確定丙○○有去
    ，他爸爸好像有去。丙○○到了廟那邊後，他說事情怎麼會
    變成這樣子，我說我也不知道等情，大致相符。以被告黃燦
    林供述其等離開現場後不久，被告丙○○隨即在路途中打電
    話聯絡父親出面處理事情，並在電話中責問為何帶槍及事情
    怎麼鬧的那麼大等之錯愕反應，可見證人甲○○證稱被告丙○○事前並不知悉其帶槍乙事，應屬真實可信。
  (五)末查，本件被告丙○○與被害人邱志銘有生意上之糾紛，因
    而請託被告甲○○出面代為「教訓」被害人邱志銘，但被告
    丙○○並未表示以何種方式教訓被害人（已如前述），再以
    被告甲○○甫於案發前2日（97年6月10日）才自奇美醫院柳
    營分院治療後出院，身體仍相當虛弱乙點觀之，若被告丙○○與被告甲○○果有事前謀議要傷害或殺害邱志銘的話，自
    不可能由甲○○動手，也不可能是被告丙○○，因丙○○如
    要自己動手教訓邱志銘就不需要找甲○○出面了，也不需要
    叫甲○○多帶些人手。所以，如是要動手傷害或殺害邱志銘
    的話，當然是要叫被告甲○○帶去的人動手。惟當日同去的
    戊○○等人卻均不知丙○○有要「教訓」邱志銘的意思，何
    以如此？無非因丙○○所謂之「教訓」僅只是要藉重甲○○
    於道上的名氣及多帶人手壯聲勢，使邱志銘能儘快清償債務
    。因此，被告丙○○、甲○○二人並未就如何教訓邱志銘加
    以溝通，而被告甲○○也沒有對戊○○等人有何傷害或殺害
    邱志銘之指示。另參以證人丁○○及同案被告戊○○等人證
    述之案發經過，槍擊事件發生前，邱志銘、甲○○、丙○○
    等人坐好，其餘戊○○等人站定後，雙方尚交談幾句後始發
    生槍擊事件。如被告丙○○不是請甲○○出面協調，而是要
    請甲○○出面去傷害或殺害邱志銘，佐以整個事件發生不過
    3至5分鐘時間，則一見到邱志銘，甲○○即可動手，何需多
    此一舉待雙方人員坐下站定後，甲○○再取出槍朝邱志銘射
    擊呢？由此即足徵本件槍擊事件應確是事發突然，並非被告
    丙○○、甲○○二人有謀議如何具體施以何種方式傷害或殺
    害被害人邱志銘。再被告甲○○於案發當日攜帶槍枝到場乙
    事，既非被告丙○○事前所能知悉，而槍擊事件發生之過程
    ，時間甚為短暫，當不可能於實施現場再為謀議，同時亦非
    被告丙○○所能反應或制止。甚至，依證人丁○○上開證述
    內容，被告甲○○槍擊前眼神並未與被告丙○○有所交會（
    按以被告甲○○、丙○○案發時各自所坐位置，被告甲○○
    射擊前如與被告丙○○有眼神交會，視線正對玻璃，恰為丁○○視線所及），或被告丙○○有點頭默示應允之類似舉止
    ，上開槍擊事件，應屬突發狀況下被告甲○○個人之意思及
    行為，與被告丙○○無涉。
三、綜上調查，本件被告甲○○持槍射擊被害人邱志銘，係出於
    其個人意思所為之行為，並非事前業與被告丙○○有所謀議
    ，亦非被告丙○○事前所能知悉，或案發當時被告丙○○所
    能及時反應及制止應堪認定。自難認被告丙○○對於被告甲○○槍擊被害人邱志銘，並導致被害人邱志銘死亡之結果應
    負共同正犯之責，此外，復查無其他積極證據足資認定被告
    丙○○與被告甲○○間有何明確傷害被害人邱志銘之犯意聯
    絡或公訴意旨指陳之傷害致死或共同殺人之犯行，揆諸上開
    判例之意旨，應為被告丙○○無罪之諭知。
四、原審因而諭知被告丙○○無罪，經核並無不合。檢察官上訴
    意旨認被告丙○○與甲○○二人共犯殺人罪，因而指摘原判
    決諭知被告丙○○無罪為不當，非有理由，應予駁回。
據上論斷，應依刑事訴訟法第三百六十八條，判決如主文。
本案經檢察官郭珍妮到庭執行職務。
中    華    民    國    98    年    9     月    24    日
                  刑事第四庭    審判長法  官  吳志誠
                                      法  官  吳森豐
                                      法  官  彭喜有
以上正本證明與原本無異。
如不服本判決應於收受送達後10日內向本院提出上訴書狀，其未
敘述上訴理由者，並得於提起上訴後10日內向本院補提理由書（
均須按他造當事人之人數附繕本）「切勿逕送上級法院」。
                                      書記官  黃子起
中    華    民    國    98    年    9     月    24    日
附錄本案論罪科刑法條全文：
中華民國刑法第277條：
傷害人之身體或健康者，處3年以下有期徒刑、拘役或1千元以下
罰金。
犯前項之罪因而致人於死者，處無期徒刑或7年以上有期徒刑；
致重傷者，處3年以上10年以下有期徒刑。


司法院資訊處製作；財團法人民間司法改革基金會備份。
